---
title: "SIMA Nuevo León 2020–2025: comprensión y calidad de los datos"
lang: es
knit: (function(input, ...) rmarkdown::render(input, output_dir = file.path(dirname(input), "salidas"), envir = globalenv()))
output:
  html_document:
    toc: true
    toc_float: true
    df_print: paged
---

```{r setup, include=FALSE}
knitr::opts_chunk$set(echo = TRUE, message = FALSE, warning = FALSE)
# El documento vive en analisis/; las rutas se resuelven desde la raíz del proyecto
knitr::opts_knit$set(root.dir = normalizePath(".."))
library(readxl)
```

Este documento reproduce la revisión inicial de las bases `BD_2020.xlsx` a `BD_2025.xlsx`. Es sólo diagnóstico: **no se modifica, excluye ni convierte ningún dato**. Cualquier decisión de limpieza queda pendiente para la fase siguiente.

## 1. Lectura e integridad de las fuentes

Se verifica la huella SHA-256 de cada libro contra `datos/manifiesto_fuentes.csv`.

```{r integridad}
archivos <- file.path("datos/originales", sprintf("BD_%d.xlsx", 2020:2025))
manifiesto <- read.csv("datos/manifiesto_fuentes.csv")
huellas <- unname(tools::sha256sum(archivos))
data.frame(archivo = archivos,
           coincide = huellas == manifiesto$sha256[match(archivos, manifiesto$archivo)])
```

Las mediciones se leen como texto para detectar celdas no numéricas; la fecha se lee como fecha-hora. Cada hoja es una estación y se agrega el año del libro.

```{r lectura, cache=TRUE}
leer_anio <- function(anio) {
  f <- file.path("datos/originales", sprintf("BD_%d.xlsx", anio))
  do.call(rbind, lapply(excel_sheets(f), function(h) {
    d <- as.data.frame(read_excel(f, sheet = h, col_types = c("date", rep("text", 15)),
                                  progress = FALSE))
    names(d)[1] <- "fecha"
    cbind(anio_libro = anio, estacion = h, d)
  }))
}
bd <- do.call(rbind, lapply(2020:2025, leer_anio))

vars <- c("CO", "NO", "NO2", "NOX", "O3", "PM10", "PM2.5",
          "PRS", "RAINF", "RH", "SO2", "SR", "TOUT", "WSR", "WDR")
num <- as.data.frame(lapply(bd[vars], function(x) suppressWarnings(as.numeric(x))))
# Versión sin el centinela -9999, sólo para resúmenes de rango
num_sc <- num
num_sc[num_sc == -9999] <- NA
```

## 2. Dimensión

```{r dimension}
c(registros = nrow(bd), columnas = ncol(bd),
  columnas_originales = ncol(bd) - 2, estaciones = nlevels(factor(bd$estacion)),
  hojas = nrow(unique(bd[c("anio_libro", "estacion")])))
```

La tabla unificada tiene 16 columnas originales más `anio_libro` y `estacion`. La nota de `investigacion/exploracion_inicial.md` estimaba unas 754 954 filas; la lectura da el total anterior.

Cada registro es una **hora** de una estación (aunque `Etiquetas.xlsx` habla de "promedios diarios").

```{r tiempo}
cat("Fechas NA:", sum(is.na(bd$fecha)), "\n")
cat("Rango:", format(range(bd$fecha)), "\n")
cat("Pasos entre horas distintas (min):\n")
print(table(round(as.numeric(diff(sort(unique(bd$fecha))), units = "mins"))))
cat("Marcas con minuto != 00:", sum(format(bd$fecha, "%M") != "00"), "\n")
cat("Año de la fecha distinto del libro:", sum(format(bd$fecha, "%Y") != bd$anio_libro), "\n")
cat("Duplicados estación + fecha:", sum(duplicated(bd[c("estacion", "fecha")])), "\n")
cat("Filas totalmente duplicadas:", sum(duplicated(bd)), "\n")
```

Registros por año y estación:

```{r cobertura}
tab <- table(anio = bd$anio_libro, estacion = bd$estacion)
tab
```

Horas faltantes respecto al calendario completo (negativo = faltan filas):

```{r horas-faltantes}
esperado <- ifelse(rownames(tab) %in% c("2020", "2024"), 8784, 8760)
sweep(tab, 1, esperado, "-")
```

NE3 no tiene datos en 2020; NO3 no tiene en 2020–2021 y en 2022 sólo tiene 743 horas.

## 3. Diccionario de variables

Fuente: hoja `Variables` de `Etiquetas.xlsx`. Las unidades son las que indica el diccionario; no se verificó si ya se aplicaron conversiones.

```{r diccionario}
diccionario <- data.frame(
  variable = c("fecha", "estacion", "anio_libro", vars),
  descripcion = c("Marca temporal horaria (`Fecha y hora` en 2020–2024, `date` en 2025)",
                  "Estación de monitoreo (nombre de la hoja)",
                  "Año del libro de origen",
                  "Monóxido de carbono", "Monóxido de nitrógeno", "Dióxido de nitrógeno",
                  "NO + NO2", "Ozono", "Partículas < 10 µm", "Partículas < 2.5 µm",
                  "Presión atmosférica", "Precipitación", "Humedad relativa",
                  "Dióxido de azufre", "Radiación solar", "Temperatura",
                  "Velocidad del viento", "Dirección del viento"),
  unidad = c("", "", "", "ppm", "ppb", "ppb", "ppb", "ppb", "µg/m3", "µg/m3",
             "mm Hg", "mm/h", "%", "ppb", "kW/m2", "°C", "km/h", "°"),
  tipo = c("Fecha-hora", "Categórica (15 niveles)", "Categórica ordinal (2020–2025)",
           rep("Numérica continua", 14), "Numérica circular (0–360)")
)
diccionario
```

Estaciones presentes en los datos: `r paste(sort(unique(bd$estacion)), collapse = ", ")`.

Banderas descritas en `Etiquetas.xlsx` (hoja `Banderas`): P/p falla eléctrica, C/c calibración, D/d apagado, B/b malas condiciones (mayúscula = hora válida, minúscula = inválida), y m, l, z, o, s, r, e, a, f, h, n, x (inválidas). **Ninguna celda de medición contiene texto**, de modo que las banderas no aparecen en las bases; es probable, pero no está confirmado, que los valores inválidos ya estén vacíos.

```{r texto-no-numerico}
# Celdas con texto no numérico por variable
colSums(!is.na(bd[vars]) & is.na(num))
```

## 4. Valores nulos

```{r nulos-variable}
nulos <- data.frame(variable = vars,
                    n_nulos = colSums(is.na(num)),
                    pct_nulos = round(100 * colMeans(is.na(num)), 2),
                    row.names = NULL)
nulos
```

```{r nulos-filas}
c(filas_con_algun_nulo = sum(rowSums(is.na(num)) > 0),
  filas_con_las_15_nulas = sum(rowSums(!is.na(num)) == 0))
```

Porcentaje de nulos por año:

```{r nulos-anio}
pa <- aggregate(as.data.frame(is.na(num)) * 100, list(anio = bd$anio_libro), mean)
pa[-1] <- round(pa[-1])
pa
```

Porcentaje de nulos por estación:

```{r nulos-estacion}
pe <- aggregate(as.data.frame(is.na(num)) * 100, list(estacion = bd$estacion), mean)
pe[-1] <- round(pe[-1])
pe
```

Combinaciones estación-año con **cero** datos en una variable (sensor sin información):

```{r sensores-vacios}
nn <- aggregate(as.data.frame(!is.na(num)), list(estacion = bd$estacion, anio = bd$anio_libro), sum)
z <- which(nn[vars] == 0, arr.ind = TRUE)
data.frame(estacion = nn$estacion[z[, 1]], anio = nn$anio[z[, 1]],
           variable = vars[z[, 2]])[order(vars[z[, 2]]), ]
```

## 5. Distribución y valores sospechosos

Resumen numérico (incluye el centinela −9999 donde aparezca):

```{r resumen-numerico}
resumen <- do.call(rbind, lapply(vars, function(v) {
  x <- num[[v]]
  data.frame(variable = v, min = min(x, na.rm = TRUE),
             p1 = unname(quantile(x, .01, na.rm = TRUE)),
             mediana = median(x, na.rm = TRUE), media = round(mean(x, na.rm = TRUE), 2),
             p99 = unname(quantile(x, .99, na.rm = TRUE)), max = max(x, na.rm = TRUE),
             n_cero = sum(x == 0, na.rm = TRUE), n_neg = sum(x < 0, na.rm = TRUE))
}))
resumen
```

Cuantiles sin el centinela:

```{r cuantiles}
round(t(sapply(num_sc, quantile, probs = c(0, .001, .01, .5, .99, .999, 1), na.rm = TRUE)), 3)
```

Centinela `-9999`:

```{r centinela}
s <- colSums(num == -9999, na.rm = TRUE)
s[s > 0]
```

Chequeos de plausibilidad. Los umbrales son criterios de revisión de esta exploración, **no** límites normativos ni los rangos de operación del PDF de referencia (pendiente de cruzar):

```{r plausibilidad}
n <- num_sc
chk <- c(
  "RH > 100" = sum(n$RH > 100, na.rm = TRUE), "RH <= 0" = sum(n$RH <= 0, na.rm = TRUE),
  "TOUT > 50" = sum(n$TOUT > 50, na.rm = TRUE), "TOUT < -5" = sum(n$TOUT < -5, na.rm = TRUE),
  "WDR > 360" = sum(n$WDR > 360, na.rm = TRUE), "WSR > 100" = sum(n$WSR > 100, na.rm = TRUE),
  "SR < 0" = sum(n$SR < 0, na.rm = TRUE), "SR > 1.5" = sum(n$SR > 1.5, na.rm = TRUE),
  "PRS < 680" = sum(n$PRS < 680, na.rm = TRUE), "PRS == 0" = sum(n$PRS == 0, na.rm = TRUE),
  "RAINF > 100" = sum(n$RAINF > 100, na.rm = TRUE),
  "PM2.5 > PM10" = sum(n$PM2.5 > n$PM10, na.rm = TRUE),
  "PM10 >= 900" = sum(n$PM10 >= 900, na.rm = TRUE),
  "PM2.5 >= 500" = sum(n$PM2.5 >= 500, na.rm = TRUE),
  "NOX < NO" = sum(n$NOX < n$NO - 0.5, na.rm = TRUE),
  "NOX < NO + NO2 - 1" = sum(n$NOX < n$NO + n$NO2 - 1, na.rm = TRUE),
  "CO > 15" = sum(n$CO > 15, na.rm = TRUE), "O3 > 200" = sum(n$O3 > 200, na.rm = TRUE),
  "SO2 > 100" = sum(n$SO2 > 100, na.rm = TRUE), "NO2 > 150" = sum(n$NO2 > 150, na.rm = TRUE),
  "NO2 == 0" = sum(n$NO2 == 0, na.rm = TRUE), "CO == 0" = sum(n$CO == 0, na.rm = TRUE),
  "PM2.5 == 0" = sum(n$PM2.5 == 0, na.rm = TRUE))
data.frame(criterio = names(chk), casos = unname(chk))
```

Dónde se concentran algunos de estos casos (estación y año):

```{r concentracion}
donde <- function(cond, nombre) {
  i <- which(cond)
  cat("\n", nombre, "(", length(i), "casos )\n")
  print(head(sort(table(paste(bd$estacion[i], bd$anio_libro[i])), decreasing = TRUE), 5))
}
donde(n$TOUT < -5 & !is.na(n$TOUT), "TOUT < -5")
donde(n$WSR > 100 & !is.na(n$WSR), "WSR > 100")
donde(n$SR > 1.5 & !is.na(n$SR), "SR > 1.5")
donde(n$RH > 100 & !is.na(n$RH), "RH > 100")
```

Valores máximos más altos (posibles topes de instrumento o errores de escala):

```{r maximos}
sapply(c("PM10", "PM2.5", "RAINF", "WSR", "TOUT", "RH", "SR", "CO", "SO2"),
       function(v) paste(head(sort(n[[v]], decreasing = TRUE), 5), collapse = ", "))
```

## 6. Hallazgos y puntos pendientes

- La base es horaria, con 15 estaciones y sin duplicados de estación y fecha.
- 2020 concentra los mayores porcentajes de nulos en gases (NO2, NOX, NO, O3, CO, SO2); `PM2.5` tiene la mayor proporción de nulos global y empeora de 2022 a 2025.
- Hay sensores completamente vacíos en algunas combinaciones estación-año (ver sección 4).
- Hay un centinela `-9999` en 7 variables y valores físicamente implausibles (`TOUT`, `RH`, `SR`, `WSR`, `PRS`, `RAINF`), varios concentrados en pocas estación-año, lo que sugiere fallas de sensor.
- Inconsistencias entre variables: `PM2.5 > PM10`, y `NOX` menor que `NO + NO2` en muchos registros aunque el diccionario lo define como su suma.
- Diccionario: `SE` aparece dos veces (Sureste y Sur) y los datos usan `SUR`; faltan NE3 y NO3; la columna `RAINF` tiene una conversión descrita cuyo estado se desconoce; `Etiquetas.xlsx` dice "promedios diarios" pero los datos son horarios.

Pendientes: cruzar con los rangos de operación del PDF, confirmar con la fuente si los vacíos corresponden a valores invalidados por bandera, y decidir y documentar las reglas de limpieza.
