---
title: "SIMA Nuevo León 2021–2025: exploración descriptiva orientada al objetivo (Etapa 2)"
lang: es
output:
  html_document:
    toc: true
    toc_float: true
    df_print: paged
---

```{r setup, include=FALSE}
knitr::opts_chunk$set(echo = TRUE, message = FALSE, warning = FALSE)
knitr::opts_knit$set(root.dir = normalizePath(".."))
library(dplyr)
library(tidyr)
library(ggplot2)
library(patchwork)
```

Este documento continúa a `02_preparacion_datos.Rmd`. **Parte sólo de la base diaria limpia** (`datos/procesados/sima_diaria_estacion.csv`), por lo que se puede ejecutar sin los libros originales. Genera las figuras y tablas del Entregable 2 en `informes/entregable2/img/` y `informes/entregable2/tablas/`, y todas las cifras citadas en el texto del informe.

Cada sección responde una pregunta concreta derivada del objetivo de indagación:

> ¿Cómo se relacionan las concentraciones de ozono con sus precursores (NO, NO2, NOx) y con la meteorología en las estaciones de SIMA, y qué combinación de estas variables permite explicar y clasificar los episodios de excedencia?

## 0. Datos y periodo

```{r datos}
dir_img <- "informes/entregable2/img"
dir_tab <- "informes/entregable2/tablas"
dir.create(dir_img, showWarnings = FALSE, recursive = TRUE)
dir.create(dir_tab, showWarnings = FALSE, recursive = TRUE)

d0 <- read.csv("datos/procesados/sima_diaria_estacion.csv", fileEncoding = "UTF-8")
d0$dia <- as.Date(d0$dia)

# Ubicación de estaciones (referencias/originales/ubicacion_estaciones.docx) y
# nombres (datos/originales/Etiquetas.xlsx). El sector agrupa las zonas de SIMA.
estaciones <- data.frame(
  estacion = c("SE", "NE", "CE", "NO", "SO", "NO2", "NTE", "NE2", "SE2", "SO2", "SE3", "SUR", "NTE2", "NE3", "NO3"),
  zona = c("Sureste", "Noreste", "Centro", "Noroeste", "Suroeste", "Noroeste 2", "Norte", "Noreste 2",
           "Sureste 2", "Suroeste 2", "Sureste 3", "Sur", "Norte 2", "Noreste 3", "Noroeste 3"),
  nombre = c("La Pastora", "San Nicolás", "Obispado", "San Bernabé", "Santa Catarina", "García", "Escobedo",
             "Apodaca", "Juárez", "San Pedro", "Cadereyta", "Pueblo Serena", "Universidad", "—", "—"),
  msnm = c(500, 474, 562, 568, 674, 702, 503, 432, 387, 636, 334, 555, 520, 346, 607),
  lon = -c(100.2436, 100.2531, 100.3383, 100.3692, 100.4581, 100.5844, 100.3272, 100.1881,
           100.0953, 100.4128, 99.9992, 100.2739, 100.3100, 100.0783, 100.4636)
)
estaciones$sector <- factor(
  ifelse(grepl("Noroeste|Suroeste", estaciones$zona), "Poniente",
         ifelse(grepl("Noreste|Sureste", estaciones$zona), "Oriente", "Centro")),
  levels = c("Poniente", "Centro", "Oriente"))

d0 <- left_join(d0, estaciones[c("estacion", "sector", "msnm")], by = "estacion")
d0$temporada <- factor(d0$temporada, levels = c("Primavera", "Verano", "Otoño", "Invierno"))

# Periodo de análisis: 2021-2025 (2020 queda fuera de los modelos, ver Etapa 1)
bm <- d0 |> filter(modelado)
c(estacion_dias = nrow(bm), con_ozono_valido = sum(bm$valido_o3), completos = sum(bm$completo))
```

## 1. ¿Cómo son las variables principales?

Resumen univariado de las variables diarias del periodo 2021–2025. El porcentaje de faltantes tiene como denominador los 27,390 estación-días posibles (15 estaciones × 1,826 días).

```{r resumen}
vars_m <- c("O3_max8", "NO_media", "NO2_media", "NOX_media", "NOX_manana", "TOUT_max", "TOUT_media",
            "SR_media", "RH_media", "WSR_media", "U_media", "V_media", "PRS_media")
asim <- function(x) { x <- x[!is.na(x)]; mean((x - mean(x))^3) / sd(x)^3 }

resumen <- data.frame(
  variable = vars_m,
  pct_faltante = sapply(vars_m, \(v) round(100 * mean(is.na(bm[[v]])), 1)),
  minimo = sapply(vars_m, \(v) round(min(bm[[v]], na.rm = TRUE), 2)),
  q1 = sapply(vars_m, \(v) round(quantile(bm[[v]], .25, na.rm = TRUE), 2)),
  mediana = sapply(vars_m, \(v) round(median(bm[[v]], na.rm = TRUE), 2)),
  q3 = sapply(vars_m, \(v) round(quantile(bm[[v]], .75, na.rm = TRUE), 2)),
  p99 = sapply(vars_m, \(v) round(quantile(bm[[v]], .99, na.rm = TRUE), 2)),
  maximo = sapply(vars_m, \(v) round(max(bm[[v]], na.rm = TRUE), 2)),
  asimetria = sapply(vars_m, \(v) round(asim(bm[[v]]), 2)),
  row.names = NULL)
resumen
```

Clase de excedencia (máximo diario de la media móvil de 8 h por encima del umbral, constante en todo el periodo):

```{r clase}
bm |> filter(valido_o3) |>
  summarise(dias = n(), exc_60 = sum(exc_60), pct_60 = round(100 * mean(exc_60), 1),
            exc_51 = sum(exc_51), pct_51 = round(100 * mean(exc_51), 1))
```

Dirección predominante del viento (componente `U` < 0 indica viento que sopla hacia el oeste, es decir, que viene del este):

```{r viento}
c(pct_dias_U_negativo = round(100 * mean(bm$U_media < 0, na.rm = TRUE), 1))
```

## 2. ¿Difiere el ozono entre estaciones y sectores?

```{r estaciones}
por_est <- bm |>
  group_by(estacion) |>
  summarise(dias_o3 = sum(valido_o3), pct_validos = round(100 * mean(valido_o3), 1),
            completos = sum(completo),
            mediana_o3 = round(median(O3_max8, na.rm = TRUE), 1),
            p90_o3 = round(quantile(O3_max8, .9, na.rm = TRUE), 1),
            pct_exc60 = round(100 * mean(exc_60, na.rm = TRUE), 1),
            pct_exc51 = round(100 * mean(exc_51, na.rm = TRUE), 1),
            mediana_nox = round(median(NOX_media, na.rm = TRUE), 1)) |>
  left_join(estaciones, by = "estacion") |>
  arrange(desc(mediana_o3))
por_est

# Asociación entre la mediana de ozono de cada estación y su ubicación (n = 15 estaciones)
c(rho_o3_altitud = cor(por_est$mediana_o3, por_est$msnm, method = "spearman"),
  rho_o3_longitud = cor(por_est$mediana_o3, por_est$lon, method = "spearman"),
  rho_altitud_longitud = cor(por_est$msnm, por_est$lon, method = "spearman"),
  rho_o3_nox = cor(por_est$mediana_o3, por_est$mediana_nox, method = "spearman"))

bm |> filter(valido_o3) |> group_by(sector) |>
  summarise(estaciones = n_distinct(estacion), dias = n(), mediana_o3 = round(median(O3_max8), 1),
            pct_exc60 = round(100 * mean(exc_60), 1), pct_exc51 = round(100 * mean(exc_51), 1))
```

```{r fig-estaciones, fig.width=7.2, fig.height=2.7}
orden <- por_est$estacion
etiquetas <- setNames(paste0(por_est$estacion, "\n", por_est$msnm, " m"), por_est$estacion)
exc_lab <- por_est |> transmute(estacion, lab = paste0(pct_exc60, "%"))

ggplot(filter(bm, valido_o3), aes(x = factor(estacion, levels = orden), y = O3_max8, fill = sector)) +
  geom_boxplot(outlier.size = 0.3, outlier.alpha = 0.3, linewidth = 0.3) +
  geom_hline(yintercept = c(51, 60), linetype = c("dotted", "dashed"), linewidth = 0.4) +
  geom_text(data = exc_lab, aes(x = estacion, y = 128, label = lab), inherit.aes = FALSE, size = 2.5) +
  scale_x_discrete(labels = etiquetas) +
  scale_fill_brewer(palette = "Set2") +
  labs(x = NULL, y = "O3, máximo de 8 h (ppb)", fill = "Sector") +
  theme_bw(base_size = 9) +
  theme(legend.position = "top", legend.margin = margin(0, 0, 0, 0), legend.key.size = unit(0.35, "cm"))
ggsave(file.path(dir_img, "fig1_estaciones.pdf"), width = 7.2, height = 2.7)
```

## 3. ¿Cómo cambia el ozono en el año, entre años y por tipo de día?

```{r mensual}
mensual <- bm |>
  group_by(mes) |>
  summarise(mediana_o3 = round(median(O3_max8, na.rm = TRUE), 1),
            pct_exc60 = round(100 * mean(exc_60, na.rm = TRUE), 1),
            TOUT_max = round(median(TOUT_max, na.rm = TRUE), 1),
            SR_media = round(median(SR_media, na.rm = TRUE), 3),
            RH_media = round(median(RH_media, na.rm = TRUE), 0),
            NOX_media = round(median(NOX_media, na.rm = TRUE), 1),
            WSR_media = round(median(WSR_media, na.rm = TRUE), 1))
mensual

anual <- d0 |>
  group_by(anio) |>
  summarise(estaciones_con_o3 = n_distinct(estacion[valido_o3]), dias_validos = sum(valido_o3),
            mediana_o3 = round(median(O3_max8, na.rm = TRUE), 1),
            pct_exc60 = round(100 * mean(exc_60, na.rm = TRUE), 1),
            pct_exc51 = round(100 * mean(exc_51, na.rm = TRUE), 1),
            TOUT_max = round(median(TOUT_max, na.rm = TRUE), 1))
anual

# ¿El aumento de 2024-2025 ocurre dentro de cada estación? (estación-años con >= 200 días válidos)
bm |> group_by(estacion, anio) |>
  summarise(e = mean(exc_60, na.rm = TRUE), n = sum(valido_o3), .groups = "drop") |>
  filter(n >= 200) |>
  group_by(estacion) |>
  summarise(antes = mean(e[anio <= 2023]), despues = mean(e[anio >= 2024])) |>
  summarise(estaciones_que_suben = sum(despues > antes), estaciones = n(),
            mediana_cambio_pp = round(100 * median(despues - antes), 1))

# Tipo de día: entre semana vs fin de semana
bm |> group_by(fin_semana) |>
  summarise(mediana_o3 = round(median(O3_max8, na.rm = TRUE), 1),
            pct_exc60 = round(100 * mean(exc_60, na.rm = TRUE), 1),
            mediana_NOX_manana = round(median(NOX_manana, na.rm = TRUE), 1),
            mediana_NO_media = round(median(NO_media, na.rm = TRUE), 1))
```

```{r fig-temporal, fig.width=7.2, fig.height=2.45}
p_mes <- bm |>
  group_by(anio, mes) |>
  summarise(o3 = median(O3_max8, na.rm = TRUE), .groups = "drop") |>
  ggplot(aes(mes, o3, color = factor(anio))) +
  geom_line(linewidth = 0.5) +
  geom_point(size = 0.8) +
  geom_hline(yintercept = 51, linetype = "dotted", linewidth = 0.4) +
  scale_x_continuous(breaks = 1:12, labels = c("E", "F", "M", "A", "M", "J", "J", "A", "S", "O", "N", "D")) +
  scale_color_viridis_d(end = 0.9) +
  labs(x = "Mes", y = "Mediana de O3 máx. 8 h (ppb)", color = "Año", title = "(a) Ciclo anual") +
  theme_bw(base_size = 9) +
  theme(legend.key.size = unit(0.3, "cm"))

p_anio <- bm |>
  filter(valido_o3) |>
  group_by(anio, sector) |>
  summarise(exc = 100 * mean(exc_60), .groups = "drop") |>
  ggplot(aes(anio, exc, color = sector)) +
  geom_line(linewidth = 0.5) +
  geom_point(size = 0.8) +
  scale_color_brewer(palette = "Set2") +
  labs(x = "Año", y = "% de días > 60 ppb", color = "Sector", title = "(b) Excedencias por año") +
  theme_bw(base_size = 9) +
  theme(legend.key.size = unit(0.3, "cm"))

p_mes + p_anio + plot_layout(widths = c(1.35, 1))
ggsave(file.path(dir_img, "fig2_temporal.pdf"), width = 7.2, height = 2.45)
```

## 4. ¿Qué variables se asocian con el ozono y con la excedencia?

Las variables se centran por estación (anomalías respecto de la media de cada estación) para separar la variación día a día de las diferencias fijas entre ubicaciones; esto es indispensable para la presión, que depende sobre todo de la altitud. Los precursores se usan en `log1p`, como se definió en la Etapa 1.

```{r asociaciones}
pv <- c("log_NO_media", "log_NO2_media", "log_NOX_manana", "TOUT_max", "SR_media", "RH_media",
        "WSR_media", "U_media", "V_media", "PRS_media")
etq <- c(O3_max8 = "O3 máx. 8 h", log_NO_media = "NO", log_NO2_media = "NO2", log_NOX_manana = "NOx 06-09 h",
         TOUT_max = "Temp. máx.", SR_media = "Radiación", RH_media = "Humedad", WSR_media = "Vel. viento",
         U_media = "Viento U", V_media = "Viento V", PRS_media = "Presión")

bc <- bm |>
  group_by(estacion) |>
  mutate(across(c(O3_max8, all_of(pv)), ~ .x - mean(.x, na.rm = TRUE))) |>
  ungroup()

# Correlación de Spearman con O3: sin centrar y centrada por estación
data.frame(
  variable = pv,
  rho_sin_centrar = sapply(pv, \(v) round(cor(bm$O3_max8, bm[[v]], use = "pairwise", method = "spearman"), 2)),
  rho_centrada = sapply(pv, \(v) round(cor(bc$O3_max8, bc[[v]], use = "pairwise", method = "spearman"), 2)),
  row.names = NULL)

# Persistencia: correlación con el máximo de 8 h del día anterior
round(cor(bm$O3_max8, bm$O3_prev, use = "pairwise", method = "spearman"), 2)

# Diferencia estandarizada de medias (d de Cohen) entre días con y sin excedencia (60 ppb),
# y razón de desviaciones estándar (Sí / No), sobre anomalías por estación
d_cohen <- do.call(rbind, lapply(pv, function(v) {
  x1 <- na.omit(bc[[v]][bm$exc_60 == 1]); x0 <- na.omit(bc[[v]][bm$exc_60 == 0])
  data.frame(variable = v, d = (mean(x1) - mean(x0)) / sqrt((var(x1) + var(x0)) / 2),
             razon_de = sd(x1) / sd(x0))
}))
d_cohen |> mutate(across(where(is.numeric), ~ round(.x, 2))) |> arrange(desc(abs(d)))

# Correlación de O3 con temperatura, humedad y NOx por temporada (anomalías por estación)
bc |> group_by(temporada) |>
  summarise(rho_temp = cor(O3_max8, TOUT_max, use = "pair", method = "spearman"),
            rho_humedad = cor(O3_max8, RH_media, use = "pair", method = "spearman"),
            rho_nox_manana = cor(O3_max8, log_NOX_manana, use = "pair", method = "spearman")) |>
  mutate(across(where(is.numeric), ~ round(.x, 2)))
```

```{r fig-asociaciones, fig.width=7.2, fig.height=2.85}
p_d <- d_cohen |>
  mutate(lab = factor(etq[variable], levels = etq[variable][order(d)])) |>
  ggplot(aes(d, lab)) +
  geom_vline(xintercept = 0, linewidth = 0.3) +
  geom_vline(xintercept = c(-0.5, 0.5), linetype = "dotted", linewidth = 0.3) +
  geom_segment(aes(x = 0, xend = d, yend = lab), linewidth = 0.4) +
  geom_point(size = 1.6) +
  labs(x = "d de Cohen (excede 60 ppb vs. no)", y = NULL, title = "(a) Diferencia entre grupos") +
  theme_bw(base_size = 9)

cm <- cor(bc[c("O3_max8", pv)], use = "pairwise", method = "spearman")
dimnames(cm) <- list(etq[rownames(cm)], etq[colnames(cm)])
cm_df <- as.data.frame(as.table(cm)) |>
  mutate(Var1 = factor(Var1, levels = rev(etq)), Var2 = factor(Var2, levels = etq)) |>
  filter(as.integer(Var2) <= length(etq) + 1 - as.integer(Var1))
p_cor <- ggplot(cm_df, aes(Var2, Var1, fill = Freq)) +
  geom_tile(color = "white") +
  geom_text(aes(label = sprintf("%.1f", Freq)), size = 2.1) +
  scale_fill_distiller(palette = "RdBu", limits = c(-1, 1), direction = 1) +
  labs(x = NULL, y = NULL, fill = "rho", title = "(b) Correlación de Spearman") +
  theme_minimal(base_size = 8) +
  theme(axis.text.x = element_text(angle = 45, hjust = 1), panel.grid = element_blank(),
        legend.key.width = unit(0.25, "cm"))

p_d + p_cor + plot_layout(widths = c(1, 1.25))
ggsave(file.path(dir_img, "fig3_asociaciones.pdf"), width = 7.2, height = 2.85)
```

## 5. ¿Qué problemas de datos pueden influir en el análisis?

Cobertura: porcentaje de estación-días con ozono y **todas** las variables del modelo válidas, por estación y año (Anexo).

```{r cobertura, fig.width=7.2, fig.height=3}
cob <- d0 |>
  group_by(estacion, anio) |>
  summarise(pct = 100 * mean(completo), .groups = "drop") |>
  mutate(estacion = factor(estacion, levels = rev(orden)))

ggplot(cob, aes(factor(anio), estacion, fill = pct)) +
  geom_tile(color = "white") +
  geom_text(aes(label = round(pct), color = pct > 60), size = 2.4, show.legend = FALSE) +
  scale_color_manual(values = c(`FALSE` = "black", `TRUE` = "white")) +
  scale_fill_distiller(palette = "Greys", direction = 1, limits = c(0, 100)) +
  labs(x = "Año", y = NULL, fill = "% completos") +
  theme_minimal(base_size = 9) +
  theme(panel.grid = element_blank(), legend.key.width = unit(0.3, "cm"))
ggsave(file.path(dir_img, "figA1_cobertura.pdf"), width = 6, height = 3.3)
```

¿Los casos completos difieren de los incompletos en ozono? ¿Qué variable limita más la completitud?

```{r sesgo-completos}
bm |> filter(valido_o3) |> group_by(completo) |>
  summarise(dias = n(), mediana_o3 = round(median(O3_max8), 1), pct_exc60 = round(100 * mean(exc_60), 1))

bm |> filter(valido_o3) |>
  summarise(across(c(log_NO_media, log_NO2_media, log_NOX_media, log_NOX_manana, TOUT_max, RH_media,
                     PRS_media, SR_media, WSR_media, U_media), ~ round(100 * mean(is.na(.x)), 1))) |>
  pivot_longer(everything(), names_to = "variable", values_to = "pct_faltante_con_o3_valido")
```

Valores diarios inusuales (dentro del rango de operación, pero poco plausibles como media diaria o asociados a un evento):

```{r inusuales}
c(SR_media_mayor_0.4 = sum(bm$SR_media > 0.4, na.rm = TRUE),
  RH_media_menor_10 = sum(bm$RH_media < 10, na.rm = TRUE),
  TOUT_max_negativa = sum(bm$TOUT_max < 0, na.rm = TRUE))
bm |> filter(SR_media > 0.4) |> count(estacion, anio)
# La temperatura máxima negativa coincide con la helada de febrero de 2021
bm |> filter(TOUT_max < 0) |> select(estacion, dia, TOUT_max)
```

Atípicos multivariados: distancia de Mahalanobis sobre los casos completos estandarizados (O3 y los 10 predictores, anomalías por estación), con el percentil 99.9 de una $\chi^2_{11}$ como referencia. Es un diagnóstico, no una regla de exclusión.

```{r mahalanobis}
cc <- bc |> filter(bm$completo)
X <- scale(cc[c("O3_max8", pv)])
md <- mahalanobis(X, colMeans(X), cov(X))
atip <- md > qchisq(.999, ncol(X))
c(casos_completos = nrow(X), atipicos = sum(atip), pct = round(100 * mean(atip), 2))
sort(table(cc$estacion[atip]), decreasing = TRUE)
```

## 6. Tablas para el anexo del informe

```{r tablas-anexo}
tab_est <- por_est |>
  transmute(Estación = estacion, Zona = zona, Sector = sector, msnm,
            `Días O3` = dias_o3, `% válidos` = pct_validos, Completos = completos,
            `Mediana O3` = mediana_o3, `P90 O3` = p90_o3,
            `% > 60` = pct_exc60, `% > 51` = pct_exc51, `Mediana NOx` = mediana_nox)
writeLines(knitr::kable(tab_est, format = "latex", booktabs = TRUE, linesep = ""),
           file.path(dir_tab, "tabA1_estaciones.tex"))

tab_mes <- mensual |>
  transmute(Mes = c("Ene", "Feb", "Mar", "Abr", "May", "Jun", "Jul", "Ago", "Sep", "Oct", "Nov", "Dic")[mes],
            `Mediana O3` = mediana_o3, `% > 60` = pct_exc60, `Temp. máx.` = TOUT_max,
            Radiación = SR_media, Humedad = RH_media, `NOx` = NOX_media, Viento = WSR_media)
writeLines(knitr::kable(tab_mes, format = "latex", booktabs = TRUE, linesep = ""),
           file.path(dir_tab, "tabA2_mensual.tex"))
tab_est
tab_mes
```

```{r sesion}
sessionInfo()
```
